【裁判字號】    90,上易,2454
【裁判日期】    901002
【裁判案由】    偽造文書
【裁判全文】
臺灣高等法院刑事判決                            九十年度上易字第二四五四號
     上  訴  人
     即  被  告  乙○○
     選任辯護人  張世柱
                 蘇家宏
右上訴人因偽造文書案件，不服臺灣基隆地方法院九十年度易字第一六號，中華民
國九十年五月十五日第一審判決（起訴案號：臺灣基隆地方法院檢察署九十年度偵字
第七七八號），提起上訴，本院判決如左：
    主  文
原判決撤銷。
乙○○無罪。
    理  由
一、公訴意旨略以：乙○○為五洲報關行臺北辦事處（下稱五洲報關行）之負責人，
    明知報關行受委任辦理報關，應切實遵照關稅法、關稅法施行細則、出口貨物報
    關驗放辦法及其他關務法規之規定，翔實填載各項進出口報關所需之單據書證（
    如進出口公司名稱），以利海關辦理分級審驗及一切報關事宜。民國八十七年七
    月下旬某日，乙○○受自稱為「勁安公司」經理「張紹興」之不詳真實姓名成年
    男子電話委託，辦理貨櫃出口大陸之報關事宜。乙○○明知委託人「張紹興」並
    非匯商實業有限公司（下稱匯商公司）之員工，竟為賺取報關費用，基於概括犯
    意，依「張紹興」所提出偽造之匯商公司進出口廠商登記卡影本及其他不實之報
    關文件，於八十七年七月三十一日，在臺北市○○街三巷九號三樓五洲報關行辦
    公室內，制作不實之「匯商公司」名義之出口報單，並持向財政部基隆關稅局投
    單申報出口，而行使該業務上登載不實之文書，報單編號為AE/87/4477/6050 號
    ，使編號YULU 0000000號貨櫃（其內夾藏失竊之朋馳轎車三輛），以「自動攪拌
    器」名義申報出口至香港。乙○○復承前概括之犯意，於同年八月七日，受「張
    紹興」之委託，以「匯商公司」名義投單再次申報出口，報單編號為AE/87/4763
    /6050 號，使編號PRSU 0000000號貨櫃，以「自動攪拌器」申報出口至大陸地區
    汕頭，均足生損害於匯商公司及海關對報關程序之管理。嗣因匯商公司發現報警
    始知悉上情，並由內政部警政署刑事警察局國際科轉知香港警方追查右述貨櫃下
    落，而查出其中編號YULU 0000000號貨櫃係夾藏臺灣地區失竊之朋馳轎車三輛，
    另只編號PRSU 0000000號貨櫃則經貨主提領流向不明。因認被告乙○○涉有刑法
    第二百十四條之使公務員登載不實文書罪嫌及同法第二百十五條之業務登載不實
    文書罪嫌。
二、訊據上訴人即被告乙○○坦承於右揭時地制作匯商公司名義之出口報單，持以申
    報貨物出口等情不諱，惟堅決否認有業務登載不實文書及使公務員登載不實文書
    之犯行，辯稱：報關行實務上，向他公司借用牌照代為申報出口，乃常有之事；
    伊曾詢問張紹興為何以他公司名義申報出口，其答稱因勁安公司向經濟部國際貿
    易局申請登記尚未許可，始借用他人公司名義辦理出口事宜，伊並不知張紹興所
    提供之文件係偽造，不可能為區區數千元報關費用與不認識之張紹興共同犯罪等
    語。
三、經查：
（一）按犯罪事實應依證據認定之，無證據不得推定其犯罪事實，刑事訴訟法第一百
      五十四條定有明文。又刑法第二百十四條或第二百十五條登載不實文書罪，均
      以對於所登載不實之事項出於明知不實之事項為前提要件，所謂明知係指直接
      故意而言，若為間接故意或過失，均難以該罪相繩（最高法院四十六年台上字
      第三七七號判例要旨參照）。
（二）經傳訊證人即基隆市報關商業同業工會理事長甲○○結稱：報關業界進出口商
      ，不一定使用自己公司牌照，有時借用別人的牌照，這種情形很普遍，報關行
      沒有權利審核。關於進出口牌照由國貿局審核，進出口之商品則由海關審核。
      報關行只依書面資料，如發票、數量表、委託書等來報關云云（見本院九十年
      九月三日訊問筆錄）。是在一般進出口實務上，委託報關者與實際進出口報關
      廠商，不一定相同，即俗稱之借牌情形，至為常見。易言之，即實務上委託報
      關之人，常有向他公司借用營利事業登記證代為申報出口之情形，委託報關之
      人並非即為出口名義人，程序上係由委託人備齊相關文件（含被借牌之公司資
      料）後，交由報關行代為填寫資料，並非由出口名義人出面委託，報關行僅與
      受託人聯繫之情形下，所為報關文件係以出口名義人為之。尚不能以有借牌之
      情形，即推測報關行有明知為不實事項，登載於文書之直接故意。
（三）本件勁安公司張紹興委託被告報關之時，同時交付經濟部國際貿易局核准之進
      出口廠商登記卡影本、蓋好匯商公司大小印鑑章印文、委任書正本、裝箱單正
      本，此有被告提出報關之上揭進出口廠商登記卡影本、委託書影本、裝箱單影
      本在卷可稽。依一般報關業界借牌普通之情形，被告實無從查核知悉張紹興所
      提出之資料為其所偽造。
（四）被告之所以接受勁安公司張紹興委託，乃由經常往來之沛榮公司（船運公司）
      介紹予被告之生意，業經證人沛榮公司船務部職員蕭麗虹於偵查中證明屬實（
      見偵查卷八十九年九月二十一日筆錄），並非張紹興者冒然自行前往五洲報關
      行委託辦理。被告對於平時往來配合之船務公司所介紹之客戶，自難免疏於查
      證或懷疑以偽造之證件申報報關。
（五）被告曾依張紹興之名片前往勁安公司，該址雖未懸掛勁安公司招牌，然經詢問
      房東陳泰光證稱：確有勁安公司張姓人士租用，為證人陳泰光於原審證明在卷
      （見原審卷第五十一頁），並有勁安公司客戶資料卡（分租單）在卷可參，可
      知當時確有勁安公司設於該址。
（六）本件之犯罪者，乃張紹興之人，其為達其有計畫走私犯罪之目的，先化名為勁
      安公司經理，印製虛假名片，分租陳泰光所有之辦公室。又為便於聯絡，冒用
      案外人王汝州、周瑜婷名義，聲請行動電話，經證人王汝州、周瑜婷證明屬實
      。再利用沛榮船務公司負責海運，請求沛榮公司介紹予被告之五洲報關行，負
      責出口代辦報關手續。如被告與張紹興彼此間有犯意聯絡或行為分擔之共犯關
      係，則張紹興不必如此大費周章的冒名、印刷虛假名片及分租辦公室，又冒用
      他人名義申請行動電話使用，要求沛榮公司介紹報關行等行為，祇需被告配合
      即可達走私目的，張紹興無須如此大費周章施行犯罪步驟。究其目的，在於使
      被告誤信其係一正當業者之委託而無所懷疑，再利用此而達其走私犯罪出口之
      目的，而使案發後無線索可追查。被告亦無動機為區區數千元報酬，為此違法
      犯罪之事。
（七）海關進出口報單，一般人即能填報，非必須由報關行辦理。一般進出口商委託
      報關行代辦，不過在於求程序上便利而已，報關行只賺取服務利潤，將委託者
      所提供文件資料照件登載等，代向海關投單申報，均只就形式上程序代辦而已
      。至於對代辦之進出口廠商資料、貨物品名數量、所提供報關之各項文件單據
      書證真偽及委託者與實際出名報關廠商間之關係（是否借牌或代理）等，報關
      行實際上均無實質查核能力，故對委託者所提供報關行所需各項單據書證之真
      偽，實無從判斷。退步言之，縱報關行因疏失未予查證，該進出口廠商登記卡
      是否真實，亦屬於過失之範疇，並不該當故意之構成要件，更遑論直接故意之
      明知程度。
（八）又按刑法第二百十五條所謂業務上作成之文書，以文書之作成與其業務有密切
      關係，非執行業務即不能作成該文書者，始屬之（最高法院六十四年七月一日
      六十四年度第三次刑事庭會議決議參照）。海關進出口報單，一般人即能填報
      ，並非必須委由報關行辦理。該項進出口報單尚與業務上作成之文書函義有別
      ，報關行縱有填載不實情形，亦難令負刑法第二百十五條之刑責（法務部七十
      二年二月九日法七十二檢字第一四五五號函，見八十一年九月版法務部行政解
      釋彙編第二冊，亦採此一見解）。被告縱有登載不實之行為，亦與刑法第二百
      十五條之犯罪要件不符。
（九）目前我國海關係採海關貨物通關自動化作業系統，進出口貨物通關方式，係由
      海關電腦專家系統直接予以核定，並將通關方式區分為Ｃ１（免審免驗）、Ｃ
      ２（文件審核）、Ｃ３（貨物查驗）三種方式，依此將國內進出口公司予以分
      成三種等級。匯商公司於被告制作上開報單出口報關時，係屬於Ｃ１（免審免
      驗）通關方式，有編號AE/87/4477/6050號及AE/87/4763/6050號出口報單影本
      上通關方式欄註明為Ｃ１可資佐憑。從而，匯商公司於被告行為時，屬於Ｃ１
      免審免驗通關等級者，則於被告制作匯商公司名義之出口報單，並向財政部基
      隆關稅局投單申報出口，即無須經由該局關員加以審核及查驗，該局關員亦未
      將之記載於所掌之公文書上，即予以放行通關，該局關員並無任何登載之行為
      ，被告自無使公務員登載不實之行為。
（十）此外，復查無其他積極證據足證被告有何使公務員登載不實文書之犯行及業務
      上登載不實文書之犯行，自不能證明被告犯罪。
四、原審未詳予研求，遽為被告有罪科刑之判決，尚嫌欠洽，而無可維持。被告上訴
    意旨，指摘原判決不當，為有理由，應由本院將原判決撤銷改判，為被告無罪之
    諭知。
五、據上論斷，應依刑事訴訟法第三百六十九條第一項前段、第三百六十四條、第三
    百零一條第一項，判決如主文。
本案經檢察官柯麗鈴到庭執行職務。
中      華      民      國     九十     年    十      月       二       日
                            臺灣高等法院刑事第五庭
                                審判長法  官  曾  德  水
                                      法  官  楊  貴  雄
                                      法  官  趙  功  恆
右正本證明與原本無異。
不得上訴。
        書記官  孫  佩  琳
中      華      民      國     九十     年    十      月       二       日


司法院資訊處製作；財團法人民間司法改革基金會備份。
